【裁判字號】    92,易,231
【裁判日期】    920908
【裁判案由】    業務侵占
【裁判全文】
臺灣臺中地方法院刑事判決                          九十二年度易字第二三一號
    公  訴  人  臺灣臺中地方法院檢察署檢察官
    被      告  丙○○
    選任辯護人  梁宵良律師
右列被告因詐欺案件，經檢察官提起公訴（九十年度偵字第一一二四七號），本院判
決如左：
    主  文
丙○○連續意圖為自己不法之所有，以詐術使人將第三人之物交付，處有期徒刑壹年
貳月。
    事  實
一、丙○○係臺中市○區○○路一段五八號「冠都有限公司」（下稱冠都公司）之代
    表人，與其妻丁○○○共同在上址經營日新戲院，由丁○○○負責財務會計，丙○○則負責與片商接洽承租影片、支付租金等事宜。嗣因丙○○於民國八十三年
    間左右，另行與張淑子交往，導致夫妻失和分居。丙○○竟意圖為自己不法之所
    有，基於概括犯意，自八十四年七月間起至八十五年三月間止，就冠都公司向美
    商華納兄弟公司臺灣分公司（下稱華納公司）所承租如附表所示之七部影片，連
    續透過不知情之冠都公司經理甲○，向丁○○○浮報（以少報多）影片租金，使
    丁○○○陷於錯誤，而開立發票人為冠都公司，受款人為華納公司，付款人為第
    一商業銀行臺中分行，票面金額超過影片租金之支票，做為支付華納公司影片租
    金之用，並在支票上蓋用冠都公司之公司章（即俗稱大章）後，交由甲○轉交予
    丙○○在支票上蓋用其個人私章（即俗稱小章）。丙○○於取得支票後，先將原
    記載於支票受款人欄位內之「華納兄弟公司」字樣予以塗銷，繼而將支票存入其
    所使用之萬通商業銀行長春分行帳號為00000000000000號，戶名
    為張淑子之帳戶兌現，再另行開立發票人為丙○○，受款人為華納公司，付款人
    為萬通商業銀行臺中分行，票面金額等於影金租金之支票，交由亦不知情之冠都
    公司職員乙○○轉交予華納公司，以支付影片租金，差額部分之金錢則挪為己有
    。丙○○以此方式，合計詐得新台幣二百零八萬四千二百五十元（詳如附表所示
    ）。嗣因甲○向丁○○○提及丁○○○所開立支票之票面金額，與華納公司出具
    之發票金額，二者不盡一致，丁○○○始知悉上情。
二、案經丁○○○向臺灣臺中地方法院檢察署提出告發後由該署檢察官偵查起訴。
    理  由
一、訊據被告丙○○固承認有右揭將丁○○○所開立，指明受款人為華納公司之支票
    ，存入張淑子帳戶，而另行簽發支票給付影片租金予華納公司之事實，惟矢口否
    認有何詐欺取財犯行，辯稱：丁○○○開的票，是包括片租、佣金及公關費三種
    費用，其中佣金是給華納公司的業務員，公關費是給伊應付紅白帖，其他的才是
    要付給華納公司的片租，這些都是行之有年的慣例，丁○○○也都知道云云；另
    選任辯護人則以：(一)冠都公司之股東僅有被告夫妻及其二人之子女等人，而日新
    戲院完全是被告以其所有之土地向銀行抵押貸款所建立，其餘股東事實上均未出
    資，冠都公司實際上就是被告之一人公司，被告自無詐騙冠都公司財物之動機及
    必要。(二)戲院業者為爭取熱門影片之播映權，必須與片商公司人員交際應酬，甚
    支付中間人佣金，此為經營戲院之常情，被告基於職業上道德及日後影片供應之
    需，無法提供收受佣金者之姓名或其他單據以供查證，惟依證人甲○、乙○○之
    證詞及冠都公司之會議紀錄，可知被告確有支付公關費及佣金，而此亦為丁○○○所明知，嗣因被告夫妻失和，丁○○○為誣陷被告，始謊稱其不知情等語為被
    告置辯，並提出抵押權設定契約書及冠都公司會議紀錄各一份為證。
二、經查：
  (一)被告右揭犯罪事實，業據告發人丁○○○於警詢、偵查及本院調查時指述綦詳（
    見偵卷第一一、六一頁，本院卷第五一頁），並有華納公司九十年三月十五日函
    所檢送如附表所示七部影片之統一發票影本七紙、萬通銀行長春分行九十一年二
    月二十六日萬通長春字第五四號函所檢送之張淑子帳戶託收支票資料一紙、九十
    一年八月二十二日萬通長春字第二四一號函所檢送之張淑子帳戶匯款流向資料一
    紙、九十二年四月十日萬通長春字第一一六號函所檢送之張淑子帳戶交易明細資
    料一紙、證人即華納公司財務長戊○○於偵訊時所庭呈由被告個人簽發，用以支
    付如附表所示七部影片租金之支票影本十紙、第一銀行臺中分行九十一年五月七
    日一台中字第二五三號函所檢送由告發人以冠都公司名義開立，用以支付如附表
    所示七部影片租金之支票原本七紙等在卷可稽（見發查卷第一三至一八、二二、
    八七、八八、一一三、一一四、一一六至一一八、一二三至一二七、一七七、一
    七八頁、偵卷證物袋內，本院卷第九三、九四頁）。
  (二)雖被告及其選任辯護人以前詞置辯，惟：
  1.被告於警詢、偵查中，對於差額之用途，均係供稱：多出來的部分是用來做公關
    費云云，嗣於本院調查、審理時，則供稱：多出來的部分是佣金及公關費云云；
    又關於佣金之支付對象，被告於本院九十二年三月十九日調查時，係供稱：佣金
    是付給介紹影片的人，不一定是華納公司裡面的人云云（見本院卷第四八頁），
    嗣於本院九十二年八月二十五日審理時，則供稱：佣金是交給華納公司業務員云
    云（見本院卷第一四四頁）。被告供詞前後多有不一，所辯是否屬實，已有可疑
    。
  2.又證人即華納公司業務經理己○○、財務長戊○○於本院調查時，均一致證述：
    據伊二人之瞭解，冠都公司向華納公司承租影片，並無支付佣金或公關費的慣例
    （見本院卷第一○三、一○四、一○六頁），且被告迄未提出任何支付佣金或公
    關費之收據、憑證以佐其說，亦未能提供任何收受佣金或公關費者之年籍資料供
    本院查證，被告此部分所辯，即屬無據。至於被告所提之冠都公司會議紀錄，其
    內雖載有「因何失去ｕｉｐ之影片播映權—由於與國賓戲院（台北）之蔡經理因
    佣金問題，致使ｕｉｐ在蔡經理之影響下導致本公司無法放映ｕｉｐ之影片」等
    字樣，惟依該等記載，並無從直接認定冠都公司有支付佣金之事實，且上開會議
    內容係針對冠都公司與ｕｉｐ間之影片播映問題，亦與本件被告有無支付佣金予
    華納公司無關，自不足執為有利被告之認定。
  3.另被告雖提出抵押權設定契約書一份，用以證明日新戲院係以其所有之土地向銀
    行抵押貸款所建立，而主張其無詐騙冠都公司財產之動機及必要。惟按有限公司
    各股東對於公司之責任，以其出資額為限，此為公司法第九十九條所明定。申言
    之，有限公司各股東就其出資額，負有對公司繳款之義務，而股東對公司之責任
    ，亦以履行其出資義務為限，股東對公司債權人並不直接發生任何法律關係，公
    司債務完全以公司財產清償。因此，有限公司之財產與股東個人之財產，二者係
    屬獨立分離。同時，於公司有盈餘時，在符合法定要件之情形下，得依照各股東
    之出資額分派盈餘。由上開說明，可知本件被告雖為冠都公司之代表人，然因其
    個人財產與冠都公司財產係屬獨立分離，冠都公司之財產並非歸屬於被告個人所
    有，自無從單憑被告係冠都公司之代表人，而逕認被告當然不具有詐騙冠都公司
    之動機或必要。
  4.至證人甲○雖證稱：丁○○○開的票一向比實際片租高一點，多出來的錢是要給
    丙○○當公關費用，這是從七十幾年間就開始的，而且丁○○○都有收到華納公
    司所開立的發票云云，然依證人甲○於偵查中所證述：「丁○○○發現支票與發
    票的數目不符，在閒聊中提起的，說為什麼支票與發票的數目不符，丙○○在旁
    說那是公關費」等語（見偵卷第八三頁），及於本院調查時所證稱：伊是因為看
    到有些影片的支票與發票金額相符，有些影片卻不相符，伊好奇中間的差額到哪
    去了，所以才會在八十三、八十四年間，主動向丁○○○提出支票與發票金額不
    符之疑問等語（見本院卷第三一、一一八、一一九頁），併參酌告發人以冠都公
    司名義開立如附表所示七部影片之支票，除附表編號七所示之支票外，其餘均指
    定華納公司為受款人，可見證人甲○所稱：丁○○○開的票包括片租及公關費云
    云，並非事實。蓋若告發人自七十幾年間開始，即已知悉其以冠都公司名義所開
    立之支票，票面金額包括片租及公關費等，事前自無指定華納公司為受款人之必
    要（如此反而增添兌現之困難），事後亦不致對於支票與發票金額不符一事，提
    出質疑，且依證人甲○之證詞，告發人所開立之支票金額，既向來較發票金額為
    高，證人甲○又何須於八十三、八十四年間，主動向告發人提及此事，並詢問中
    間差額之流向，顯見告發人以冠都公司名義所開立如附表所示之支票，確實僅在
    支付華納公司影片租金，而不包含佣金或公關費等費用。又告發人提出告發之目
    的，旨在使被告受刑事訴追，因此告發人手中如確實握有被告犯罪之事證，衡情
    應無不積極提出之理。惟本件告發人於九十年二月十二日，具狀對被告提出刑事
    告發時，僅隨狀檢附如附表編號五所示之影片發票，其餘六部影片之發票則未能
    提供，而係由檢察官向華納公司調閱所得，足見告發人事前確實未收受如附表所
    示七部影片之發票，亦不知悉其所開立之支票與發票金額有所出入。另證人乙○○於本院九十二年三月五日雖證述：冠都公司向華納公司租片，事前必須押空白
    票，待影片下檔，華納公司方面會通知伊影片租金數額，再由伊前往華納公司在
    空白票上填寫金額，以此方式支付租金云云，然證人乙○○此部分證詞，與證人
    戊○○於本院九十二年四月二十三日調查時所證述：伊在華納公司任職十年，華
    納公司從八十三年左右開始，就全面停止收空白票的制度，改收基本計算租金的
    支票，事後再由戲院方面以票據支付租金，並抽回原先基本計算租金的支票等語
    （見本院卷第一○四至一○六頁），有所矛盾，且證人乙○○嗣於本院九十二年
    五月七日調查時，亦改稱：華納公司一開始是收空白票，後來改成收基本計算租
    金支票等語（見本院卷第一一六頁）等語。因證人甲○、乙○○目前仍受僱於冠
    都公司，其等所為之證詞，有偏袒被告之虞，且與卷內其他事證不合，均不足採
    為有利被告之認定。
  (三)綜上所述，被告及其選任辯護人所辯均非可採。本件事證明確，被告犯行堪以認
    定。
三、按刑法上之業務侵占罪，以從事特定業務之人，於其此項業務之執行中持有他人
    之物，而實行不法領得之意思表現於外為構成要件，故本罪之特質在於表現其不
    法領得意思之前，該物品已在其實力支配之下，方與持有之要素相符；業務侵占
    罪之成立，以因執行業務而持有他人之物為前提，必行為人先合法持有他人之物
    ，而於持有狀態繼續中，擅自處分，或易持有為所有之意思，而逕為所有人之行
    為，始克相當，倘其持有之初，係出於非法方法，即非合法持有，除應視其非法
    行為之態樣，分別成立相關罪名外，無成立業務侵占罪之餘地（最高法院八十二
    年台上字第七一一六號、九十年台上字第一一一四號判決意旨參照）。本件被告
    係以浮報影片租金之欺罔手段，使告發人陷於錯誤，而開立及交付票面金額較影
    片租金為高之冠都公司支票，被告再將其中差額挪為己有。就差額部分之金錢，
    被告事先並未取得合法持有（被告雖為冠都公司之代表人，然如前所述，公司財
    產與個人財產係各自獨立分離，且被告既非實際掌控冠都公司財務之人，自無從
    認冠都公司所有財產均在被告之持有支配中），而係以施用詐術之非法方法取得
    ，核其所為，應係犯刑法第三百三十九條第一項之詐欺取財罪。公訴意旨漏未斟
    酌於此，而認被告所為係犯同法第三百三十六條第二項之業務侵占罪，尚有未合
    ，惟二者社會基本事實同一，本院自得予以審理，並變更其起訴法條。被告透過
    不知情之甲○向告發人浮報影片租金，為間接正犯。被告先後多次詐欺取財犯行
    ，時間緊接，犯罪構成要件相同，顯係基於概括犯意為之，應依連續犯之規定論
    以一罪，並加重其刑。爰審酌被告詐欺所得金額高達二百餘萬元，其犯罪對冠都
    公司所生損害非輕，事後未能坦承犯行及賠償冠都公司之損失，欠缺悔過之具體
    表現，惟念被告已逾六十歲，年事已高等一切情狀，量處如主文所示之刑。
據上論斷，應依刑事訴訟法第二百九十九條第一項前段、第三百條，刑法第五十六條
、第三百三十九條第一項，罰金罰鍰提高標準條例第一條前段，判決如主文。
本案經檢察官王啟明到庭執行職務。
中      華民      國      九十二      年      九      月    八    日
                                臺灣臺中地方法院刑事第四庭
                                    審判長法  官  張  靜  琪
                                          法  官  楊  真  明
                                          法  官  羅  智  文
右正本證明與原本無異。
如不服本判決，應於送達後十日內向本院提出上訴狀（須附繕本），上訴於臺灣高等
法院臺中分院。
                                          書記官
中      華      民      國      九十二      年      九      月    十二  日
附錄論罪科刑法條
刑法第三百三十九條第一項
意圖為自己或第三人不法之所有，以詐術使人將本人或第三人之物交付者，處五年以
下有期徒刑、拘役或科或併科一千元以下罰金。


司法院資訊處製作；財團法人民間司法改革基金會備份。
